臺灣高等法院刑事判決
109年度上訴字第561號
上  訴  人  臺灣基隆地方檢察署檢察官
上  訴  人  
即  被  告  石國霖



選任辯護人  李基益律師
上列上訴人因被告違反洗錢防制法等案件，不服臺灣基隆地方法
院108年度金訴字第85號，中華民國108年12月31日第一審判決（
起訴案號：臺灣基隆地方檢察署108年度少連偵字第21號），提
起上訴，本院判決如下：
    主  文
原判決撤銷。
甲○○幫助犯詐欺取財罪，處拘役參拾日，如易科罰金，以新臺幣
壹仟元折算壹日，緩刑貳年。
    犯罪事實
一、甲○○（原名石駿彥）明知個人開立之金融帳戶領得之提  款
    卡係供個人存提款使用之工具，並設有密碼以確保係本人使
    用，亦知悉社會上使用他人帳戶詐欺被害人將款項匯入後提
    領之案件層出不窮，如將自己所開立之金融帳戶提款卡（含
    密碼）提供予他人使用，極可能遭第三人供作財產犯罪之用
    ，竟以縱有人以其金融帳戶作為從事財產犯罪之工具，亦不
    違背其本意之不確定幫助犯意，於民國108 年1 月1 日晚間
    10時39分許，在址設臺南市○○區○○路000 號1 樓之統一超商
    新家專門市，將其所申設之瑞芳九份郵局帳號000000000000
    00號帳戶（下稱郵局帳戶）之提款卡透過交貨便方式寄送予
    某真實姓名年籍不詳之成年詐欺集團成員使用，並依其指示
    變更提款卡密碼，以此方式幫助其人及其所屬之詐欺集團成
    員從事詐欺取財之犯行。嗣該詐欺集團成員取得上開帳戶後
    ，即共同意圖為自己不法之所有，基於詐欺取財之犯意，於
    108 年1 月4 日晚間9 時4 分許，先由某不詳成年詐欺集團
    成員撥打電話與乙○○聯繫，自稱係某民宿業者，佯稱乙○○先
    前訂房時，因系統問題而有多訂房之情形，須乙○○協助取消
    設定並通知信用卡發卡銀行處理云云，再由某不詳成年詐欺
    集團成員撥打電話與乙○○聯繫，自稱係台新銀行員工，佯稱
    需操作自動櫃員機協助解除設定云云，致乙○○陷於錯誤，於
    同日晚間10時32分、10時37分、11時32分許，在設於桃園市
    ○鎮區○○路○○段0 號之土地銀行自動櫃員機，依該詐欺集團
    成員指示，以自動櫃員機匯款新臺幣（下同）49,975元、49
    ,980元、29,985元至甲○○前揭郵局帳戶，該款項旋遭上開詐
    欺集團成員提領。嗣因乙○○發覺有異，始知受騙。
二、案經乙○○訴由新北市政府警察局瑞芳分局報告臺灣基隆地方
    檢察署檢察官偵查起訴。
    理  由
甲、程序方面：
一、按刑事訴訟法第159條第1項雖規定，被告以外之人於審判外
    之言詞或書面陳述，除法律有規定外，不得作為證據。惟同
    法第159條之5第1、2項已規定，經當事人於審判程序同意作
    為證據，法院審酌該言詞陳述或書面陳述作成時之情況，認
    為適當者，亦得為證據。又當事人、代理人或辯護人於法院
    調查證據時，知有第159條第1項不得為證據之情形，而未於
    言詞辯論終結前聲明異議者，視為有前項之同意（指同條第
    1項之同意作為證據），此乃第159條第1項所容許，得作為
    證據之例外規定之一。本案所據以認定被告犯罪事實之供述
    證據，檢察官、被告及辯護人於言詞辯論終結前，均未就上
    開證據主張有刑事訴訟法第159條第1項不得為證據之情形，
    本院復審酌各該證據作成時並無違法及證明力明顯過低之瑕
    疵等情況，認為適當，是未爭執之供述證據，具有證據能力
    。
二、本案認定犯罪事實之非供述證據，均與本案事實具有自然關
    聯性，且核屬書證、物證性質，又查無事證足認有違背法定
    程式或經偽造、變造所取得等證據排除之情事，復經本院依
    刑事訴訟法第164條、第165條踐行物證、書證之調查程序，
    檢察官、被告及辯護人均對證據能力均不爭執，具有證據能
    力。
乙、實體方面：
一、認定犯罪事實所憑證據及理由：
    訊據上訴人即被告甲○○固供述曾於前揭時地，將其郵局帳戶
    之提款卡寄送予「林小姐」，並依「林小姐」之指示變更提
    款卡密碼等事實，惟矢口否認有幫助詐欺取財犯行，辯稱：
    伊在FACEBOOK社團看到應徵廣告，號稱3 日到帳3萬至21萬
    元薪水，所以伊就加LINE詢問，對方告知伊要先提供帳戶、
    提款卡才能匯錢給伊，故伊有將郵局帳號及提款卡提供給他
    人。對方的LINE暱稱為「林小姐」，伊於107 年12月20日開
    始跟「林小姐」以LINE聯繫，伊剛開始覺得提供1 本帳戶1 
    個月就可以賺3萬3000元，其他事都不用配合，薪水有點高
    ，所以伊有問「林小姐」是否為合法經營的公司，「林小姐
    」有傳公司資料給伊，伊查詢後發現真的有這家公司，所以
    伊認為該公司應該是合法經營。伊的郵局帳號是拍存摺封面
    給「林小姐」，提款卡是於108 年1 月1 日晚間10時39分許
    ，在統一超商新家專門市，輸入「林小姐」指定之代碼Z000
    00000000號，以交貨便方式寄送給「林小姐」指定之人，並
    將密碼改成「林小姐」指定之內容。伊是於108 年1 月9 日
    去郵局詢問時，才知道郵局帳戶已遭他人不法使用，伊不認
    識告訴人乙○○，也不認識領錢的人云云。然查：
  ㈠前揭郵局帳戶係被告申辦使用，且其於108 年1月1日晚間10
    時39分許，在上址統一超商新家專門市，透過交貨便方式將
    其郵局帳戶之提款卡寄送予真實姓名年籍不詳自稱「林小姐
    」之人，並依「林小姐」之指示變更提款卡密碼等節，業據
    被告於警詢、偵查及原審審理時供承不諱（見臺灣基隆地方
    檢察署108 年度少連偵字第21號卷＜下稱偵卷＞第27至29頁，
    同署108 年度核交字第1688號卷＜下稱核交卷＞第17至19、33
    頁，原審卷第67至70頁），並有被告提出之LINE對話紀錄截
    圖、被告提出之統一超商代收款專用繳款證明顧客聯照片、
    統一超商貨態查詢系統查詢結果、露天市集國際資訊股份有
    限公司108 年2 月19日電子郵件暨所附會員資料、統一超商
    股份有限公司108 年2 月21日電子郵件等證據在卷可參（見
    偵卷第87至89、95至101、107至108 頁，核交卷第27頁）；
    而乙○○於上開時間，遭詐欺集團以前述手法詐騙，致其陷於
    錯誤，而於前揭匯款時間，依指示將上開款項匯至被告前揭
    郵局帳戶後，即遭提領等情，亦據證人即告訴人乙○○於警詢
    時指訴明確（見偵卷第37至41頁），且有上開郵局帳戶之開
    戶基本資料暨客戶歷史交易清單、乙○○出具之交易明細資料
    、桃園市政府警察局平鎮分局平鎮派出所受理詐騙帳戶通報
    警示簡便格式表、金融機構聯防機制通報單、提款畫面截圖
    等在卷可稽（見原審卷第31至57頁，偵卷第51、59至61、69
    、75至77、83至85頁），足見上開郵局帳戶確經詐欺集團成
    員用以充作詐欺被害人之工具無訛。
　㈡金融機構開設之帳戶為個人理財工具之一種，且提款卡及密
    碼事關個人帳戶安全，專有性甚高，依通常情形，除非係與
    本人具密切親誼關係者，否則殊難想像有何理由交付予他人
    ，稍具通常社會歷練之一般人，依經驗法則即知應妥善保管
    該等物品，以防遭他人冒用，縱偶因特殊情況須將該等物品
    交付予他人，亦必深入瞭解該他人之可靠性與用途，再行提
    供使用。兼以邇來利用人頭帳戶以行詐騙之事屢見不鮮，詐
    欺集團以購物付款方式設定錯誤、中獎、退稅、家人遭擄、
    信用卡款對帳、提款卡密碼外洩、疑似遭人盜領存款、網路
    購物、友人借款等事由，使被害人誤信為真，詐騙被害人至
    金融機構櫃檯電匯，抑或持提款卡至自動櫃員機或由網路銀
    行依其指示操作，轉出款項至人頭帳戶後，詐欺集團成員隨
    即將之提領一空之詐騙手法，層出不窮，且業經政府多方宣
    導，並經媒體反覆傳播，而上開詐騙方式，多數均係利用他
    人帳戶，作為恐嚇取財或詐欺取財所得財物匯入、取款以逃
    避檢警查緝之用之犯罪工具，是依一般人通常之知識、智能
    及經驗，當可知悉向陌生人購買、承租或其他方法取得帳戶
    者，多係欲藉該帳戶取得不法犯罪所得，且隱匿帳戶內資金
    之實際取得人之身分，以逃避追查，是避免本身金融機構帳
    戶被不法行為人利用為詐財之工具，應係一般生活所易於體
    察之常識。查被告雖以前詞置辯，然衡諸被告於原審審理時
    供稱：伊之前有在酒店擔任內場廚房的工作，是餐飲，這是
    打工，時薪約130 元左右，伊大約高一的時候去打工，高二
    的時候就沒有做了，伊於108 年10月辦休學，現大學肄業等
    語（見原審卷第66頁），足徵其於提供帳戶時，已具一定工
    作經驗，且屬智識程度正常之人，理應知悉前揭任意交付帳
    戶予他人使用之風險，竟率爾輕信「林小姐」所言，提供其
    郵局帳戶之提款卡及密碼，而須承擔上開帳戶遭人不法利用
    之風險，顯與常情相悖，實難採信。
　㈢被告辯稱：其直至108 年1 月9 日至郵局詢問時，始察覺有
    異云云，並提出其與「林小姐」之LINE對話紀錄截圖為佐（
    見偵卷第87至89頁）。然依其等之對話內容，被告交付帳戶
    前，「林小姐」雖有傳送公司資料予被告（註：因該截圖解
    析度不佳，無從得知「林小姐」所傳送之資訊內容為何），
    然被告於原審審理時亦供承：伊沒有辦法去查跟伊對話的人
    是不是那家公司的職員等語（見原審卷第86頁）。且被告於
    原審審理時尚供稱：伊覺得月領3萬3000元滿高的，伊寄出
    提款卡前，剛開始有想過帳戶會被拿去做不法用途，因為他
    開的薪水有點高等語明確（見原審卷第70、85頁）。
　  綜上，可知被告在提供帳戶前，即已對交付帳戶之合法性產
    生質疑，且被告與「林小姐」素不相識，實無信賴基礎可言
    ，豈可能僅依「林小姐」出具之不詳公司資料，即確信該公
    司即係「林小姐」所屬之公司？由此益徵被告提供帳戶之際
    ，主觀上確有幫助詐欺取財之不確定故意，惟為賺取報酬，
    仍抱持僥倖心態予以交付，是其辯稱：伊無幫助詐欺之犯意
    云云，顯非可採。
　㈣綜上所述，被告所辯，俱屬臨訟卸責之詞，不足採信。本案
    事證明確，被告犯行堪以認定。
二、論罪科刑：㈠
　㈠刑法上之幫助犯，係對於犯罪與正犯有共同之認識，而以幫
    助之意思，對於正犯資以助力，而未參與實施犯罪之行為者
    而言（最高法院88年度台上字第1270號判決意旨參照）。被
    告單純提供金融帳戶之行為，並不能與向被害人施以詐術之
    行為等同視之，且亦無證據證明被告有何參與詐欺取財犯行
    之構成要件行為，是被告以提供金融帳戶之行為，對於該詐
    欺集團成員遂行詐欺取財犯行資以助力，揆諸前述說明，自
    應論以幫助犯，而非共同正犯。又被告雖提供其帳戶之提款
    卡及密碼予詐欺集團成員使用，惟依現存卷證，並無任何積
    極證據足認被告所幫助之詐欺集團成員人數已達3 人以上，
    亦欠缺積極證據足證被告明知或可得知悉此項詐術細節，依
    罪疑唯輕原則，尚難認本案有刑法第30條第1 項前段、第33
    9 條之4第1 項第2 款之幫助加重詐欺取財罪之情形。核被
    告所為，係犯刑法第30條第1 項前段、第339 條第1 項之幫
    助詐欺取財罪。
　㈡被告係幫助他人犯詐欺取財罪，為幫助犯，依刑法第30條第2
     項之規定按正犯之刑減輕其刑。㈢
三、沒收說明：
　　本案郵局帳戶之提款卡，雖為供被告犯罪所用之物，然因被
    告業已將之交付他人，非屬被告所有之物，且未扣案，亦非
    違禁物，況上開帳戶因本案而遭列為警示帳戶，有金融機構
    聯防機制通報單、上開帳戶之客戶歷史交易清單各1 份在卷
    可參（見偵卷第77頁，原審卷第57頁），應不致再為犯罪所
    用，欠缺刑法上之重要性，不予宣告沒收。又被告固提供其
    帳戶予不詳之詐欺集團成員使用，使詐欺集團成員得藉以遂
    行詐欺取財之犯行，惟依本案現存證據資料，尚無積極證據
    足認被告已實際獲取犯罪所得，則無從宣告沒收其犯罪所得
    。
四、不另為無罪諭知部分：㈠
　㈠公訴意旨另以：被告前揭行為，亦係基於洗錢之不確定犯意
    ，而掩飾、隱匿特定犯罪所得之去向，故認被告前揭行為，
    亦涉犯洗錢防制法第14條第1 項之洗錢罪嫌云云。
　㈡按洗錢防制法係以防制洗錢，打擊犯罪，健全防制洗錢體系
    ，穩定金融秩序，促進金流之透明，強化國際合作為立法目
    的，此觀該法第1 條自明。其立法說明（依委員尤美女等三
    人所提修正動議通過）亦指出「……非法金流利用層層複雜的
    各種名目、態樣，而移轉、分散至跨國不同據點，取得形式
    上合法來源的樣態以躲避追緝，……打擊犯罪除正面打擊，更
    重要的應自阻斷其金流著手，包括金流透明化之管制及強化
    洗錢犯罪之追訴，才能徹底杜絕犯罪」等語（見立法院公報
    第105 卷第100 期院會紀錄第77、78頁），申言之，洗錢防
    制法之立法目的，係在防制特定犯罪不法所得之資金或財產
    ，藉由洗錢行為轉換成為合法來源之資金或財產，切斷資金
    與當初犯罪行為之關聯性，隱匿犯罪行為或該資金不法來源
    或本質，使偵查機關無法藉由資金之流向追查犯罪者。是提
    供帳戶予他人使用是否構成洗錢行為，依前述說明及同法第
    2 條第2 款之規定，應以其在金流方面能否「掩飾或隱匿特
    定犯罪所得之本質、來源、去向、所在、所有權、處分權或
    其他權益者」，切斷資金與當初犯罪行為之關聯性而定。一
    般針對不特定多數人行騙之詐欺集團，所供被害人將款項匯
    入之帳戶，乃為該詐騙集團「取得」犯罪所得之手段，被害
    人發覺受騙後，即能立即指證其所匯入之特定帳戶，此部分
    之金流透明易查，在形式上無法合法化其所得來源，是該帳
    戶顯不能達到掩飾或隱匿特定犯罪所得之本質、來源之作用
    ；又詐騙集團不論是自該帳戶再轉匯入其他帳戶，抑或由車
    手臨櫃或至自動櫃員機提領現金，均可透過該帳戶之交易紀
    錄得知犯罪所得之去向，簡言之，詐騙集團之所以會使用人
    頭帳戶供被害人匯入款項，其目的乃在於使真正犯罪人得以
    在「取得犯罪所得」過程中隱蔽身分而逃避刑事追訴（性質
    上類似勒贖集團要求被害人將贖金放置某處後，再透過隱密
    方式取走該贖金），而非在金流方面用以掩飾或隱匿此部分
    犯罪所得之本質、來源或去向，揆諸前揭說明，單純提供帳
    戶予詐騙集團供被害人匯入款項使用，當非洗錢防制法第2 
    條第2 款所定之洗錢行為甚明。此外，單純提供人頭帳戶者
    ，因已將帳戶之存摺、金融卡及密碼等物件交付他人使用，
    失去對自己帳戶之實際管領權限，若未配合詐騙集團之指示
    親自提款或匯款，即無收受、持有或使用特定犯罪所得之情
    形，亦無積極之移轉或變更特定犯罪所得之行為，故亦不構
    成同條第1 款、第3 款之洗錢行為。
　㈢本案被告所提供之金融帳戶乃係供被害人直接匯入款項所用
    ，在金流方面並無掩飾或隱匿犯罪所得本質、來源、去向、
    所在、所有權、處分權或其他權益者之作用，且被告除提供
    金融帳戶供他人作為詐欺取財犯行使用外，並無證據證明其
    有親自提款或匯款之行為，即難認其有收受、持有或使用特
    定犯罪所得，或有移轉或變更特定犯罪所得之行為，揆諸前
    揭說明，被告所為除構成幫助詐欺取財罪外，尚難論以洗錢
    防制法第14條第1 項之洗錢罪。
　㈣綜上，本案尚乏積極證據足資證明被告提供金融帳戶用以洗
    錢，自不構成洗錢防制法第14條第1 項之洗錢罪，公訴意旨
    認被告此部分所為另涉洗錢防制法第14條第1 項之洗錢罪嫌
    ，容有誤會，惟因公訴意旨認此部分與前開經論罪科刑之部
    分有想像競合犯之裁判上一罪關係，爰不另為無罪之諭知。
五、原判決撤銷改判之理由：
    原審以被告犯罪事證明確，據以論罪科刑，固非無見。惟查
    ：科刑之判決書，應於理由內記載科刑時就刑法第57條規定
    事項所審酌之情形，為刑事訴訟法第310條第3款所明定。此
    項規定，依同法第364條，又為第二審所準用。被告於本院
    審理中已與告訴人成立和解，並已賠償告訴人10萬元，有和
    解協議書及郵局滙款單各1份在卷可憑，被告犯罪後態度已
    有不同，原審未及斟酌，容有不合。被告猶執前詞否認犯罪
    提起上訴，為無理由；檢察官上訴意旨略以：被告交付銀行
    帳戶之提款卡及密碼予詐騙集團成員即屬洗錢防制法第2條
    第2款立法理由例示之提供帳戶予他人使用行為，核屬洗錢
    行為，應係犯洗錢防制法第2條第2款、第14條第1項之洗錢
    罪，原審未依洗錢罪處斷，適用法律，似有違誤云云。然查
    ：被告交付銀行帳戶予他人使用不構成洗錢防制法第14條第
    1項、第2條第1項之罪，原判決已詳為論述其理由。而洗錢
    防制法第2條第2款關於洗錢之定義，其立法說明固有就洗錢
    類型㈣提供帳戶以掩飾不法所得之去向，例如：販售帳戶予
    他人使用之說明。但其說明不詳盡，或可供法院判決之參考
    ，但非供法院判決之依據。原判決第6至8頁已詳述不構成洗
    錢罪之理由，檢察官仍執前詞提起上訴，係就原審採證認事
    適法職權行使及原判決已明白論斷之事項，再為事實或法律
    上爭執，為無理由。惟原判決既有可議，應由本院將原判決
    撤銷。爰審酌被告基於不確定故意交付提款卡幫助他人詐欺
    取財，殊屬不該，並衡酌被告之品行、智識程度及犯罪所生
    危害，犯罪後否認犯行與告訴人成立和解之態度等一切情狀
    ，量處如主文第二項所示之刑，並諭知易科罰金之折算標準
    。又被告未曾犯罪，有本院被告前案紀錄表在卷可憑，被告
    因一時失慮致犯本罪，經此刑之宣告後，當知所警惕，信無
    再犯之虞，又告訴人亦表示希望法院給予被告緩刑，有刑事
    陳報狀在卷可據，本院認被告所宣告之刑以暫不執行為適當
    ，依刑法第74條第1項第1款之規定併予宣告緩刑二年，以啟
    自新。
據上論斷，應依刑事訴訟法第369條第1項前段、第364條、第299
條第1項前段，刑法第30條第1 項、第2 項、第339條第1項、第4
1條第1項前段、第74條第1項第1款，刑法施行法第1條之1第1項
，判決如主文。
本案經檢察官許祥珍到庭執行職務。
中　　華　　民　　國　 109　　年　　 4　　月　　30　　日
                  刑事第八庭  審判長法　官 陳世宗
                                    法　官 呂寧莉
                                    法　官 周明鴻
以上正本證明與原本無異。
被告不得上訴。
檢察官如不服本判決，應於收受送達後20日內向本院提出上訴書
狀，其未敘述上訴之理由者並得於提起上訴後20日內向本院補提
理由書（均須按他造當事人之人數附繕本）「切勿逕送上級法院
」。
                                    書記官 謝雪紅
中　　華　　民　　國　　109 　年　　4 　　月　　30　　日
附錄：本案論罪科刑法條全文
中華民國刑法第339條
（普通詐欺罪）
意圖為自己或第三人不法之所有，以詐術使人將本人或第三人之
物交付者，處 5 年以下有期徒刑、拘役或科或併科 50 萬元以
下罰金。
以前項方法得財產上不法之利益或使第三人得之者，亦同。
前二項之未遂犯罰之。